【裁判字號】    96,重再,54
【裁判日期】    980714
【裁判案由】    確認本票債權不存在
【裁判全文】
臺灣高等法院民事判決                  96年度重再字第54號
再審  原告  甲○○
訴訟代理人  陳昆明律師
再審  被告  日盈機械工業有限公司
法定代理人  乙○○
訴訟代理人  邱育彰律師
上列當事人間確認本票債權不存在事件，再審原告對於中華民國
96年5月22日本院96年度重上字第13號及民國96年11月1日最高法
院96年度台上字第2469號確定判決提起再審，本院於民國98年6
月30日言詞辯論終結，判決如下：
    主  文
再審之訴駁回。
再審訴訟費用由再審原告負擔。
    事實及理由
壹、程序方面：
    按再審之訴，應於三十日之不變期間內提起。前項期間，自
    判決確定時起算，判決於送達前確定者，自送達時起算；其
    再審之理由發生或知悉在後者，均自知悉時起算。但自判決
    確定後已逾五年者，不得提起。民事訴訟法第500條第1項定
    有明文。查再審原告係於民國（下同）96年11月13日收受最
    高法院96年度台上字第2469號確定判決正本，有本院依職權
    調取上開民事卷宗所附送達證書可證，故再審原告於96年12
    月12日提起本件再審之訴 (亦有本院收狀戳可憑)，顯未逾
    三十日不變期間，應為合法，先予敘明。
貳、實體方面：
一、再審原告起訴主張：
（一）因再審原告於另案臺灣臺北地方法院96年度易字第2362號
      案件中發現新證據，足以證明原主張再審原告違約並讓與
      違約金請求權予再審被告日盈機械公司之林富慧在前開刑
      事案件中提出林富慧於94年11月22日以大有巴士股份有限
      公司 (下簡稱大有巴士公司)董事代表身分帶同當時大有
      巴士公司總經理丙○○、副總經理陸進勝、財務協理吳松
      樹與新竹國際商業銀行（下簡稱新竹商銀）協商大有巴士
      公司清償債務問題所製作之「新竹國際商業銀行還款協商
      會議資料」，顯示林富慧已違背其與甲○○之約定及擔任
      大有巴士公司董事代表之職責，與新竹商銀私下約定將派
      代表陳治男向新竹商銀購買對大有巴士公司之債權及大有
      巴士公司質押之股票。並且已於94年12月6日改由張高立
      代表林富慧與新竹商銀簽訂之債權及擔保股票買賣「協議
      書」。此不僅足以證明94年10月28日林富慧故意讓大有巴
      士公司臨時股東會開不成的原因便是林富慧其實已另有圖
      謀，不僅不依與甲○○之股權買賣協議書之約定為大有巴
      士公司處理與新竹商銀之借款債務清償問題，反而利用此
      機會，想從新竹商銀直接去取得大有巴士公司之股票，取
      得大有巴士公司之股權。
（二）因此，當林富慧在94年11月22日與新竹商銀協定購買債權
      及股票，並於同一日向台灣台北地方法院檢察署誣告再審
      原告詐欺，其雖於94年12月1日請律師發函要求甲○○再
      召開臨時股東會改選董、監事，以此作為主張甲○○違約
      之藉口，其實林富慧早在94年11月下旬即已毀約，乃林富
      慧一方面已存心拒絕繼續履行林富慧依股權買賣協議書對
      再審原告應履行之義務，一方面已存心私下向新竹商銀購
      買新竹商銀對大有巴士公司之債權及設質股票。
（三）再者，由林富慧在告訴再審原告之告訴狀中可以看出，94
      年9月1日再審原告已依股權買賣協議書之約定在收取林富
      慧新台幣（下同）37,000,000元價金之後，交付370萬股
      大有巴士公司股票予林富慧同時，再審原告並且依林富慧
      之意思指派丙○○擔任大有巴士公司總經理，指派吳松樹
      擔任大有巴士公司財務部協理，指派陸進勝擔任大有巴士
      公司副總經理。林富慧之經營團隊已實質入主大有巴士公
      司，接掌公司之經營及財務。依股權買賣協議書附件之銀
      行貸款明細表明白登載：「大有巴士公司所欠新竹商銀之
      購車貸款，原約定每月清償本息500,000元，自94年10月
      份起每月清償本息1,000,000元」。但林富慧在94年9月執
      掌公司後，拒不按期償付，以致94年10月間，新竹商銀人
      員吳銀昌等持支付命令向大有巴士公司催討借款利息，並
      表示不付息即將拍賣大有巴士公司設質之股票時。依林富
      慧與甲○○簽訂之股權買賣協議書第5條第1款之約定，林
      富慧本有協助大有巴士公司處理之義務。此觀「新竹國際
      商業銀行還款協商會議資料」所載與會人員林富慧係以大
      有巴士公司代理董事之身分參加，大有巴士公司總經理丙
      ○○、副總經理陸進勝、財務協理吳松樹也都參加乙節，
      足資證明。
（四）林富慧於94年12月1日把開給再審原告之支票全數以假處
      分方式將票款金額提存法院，足以證明林富慧在94年11月
      底已違約拒絕兌現價金支票甚明。
（五）綜上足證，本件違約者是林富慧而非再審原告，由所新發
      現之證物即林富慧告訴狀之記載及「新竹國際商業銀行還
      款協商會議資料」及協議書足證。原審所為再審原告敗訴
      之判決，顯然係遭林富慧所矇蔽，始認為再審原告在林富
      慧委託律師於94年12月1日發函通知後未再召開臨時股東
      會，應負完全之違約責任，其實並非事實，為此，提起再
      審之訴，並於本院聲明為：1.原確定判決確認再審原告就
      再審被告所簽發如附表所示7紙支票之票據債權不存在；
      再審原告應將所示7紙支票返還於再審被告。又再審原告
      應給付再審被告壹佰伍拾萬元及自95年3月23日起至清償
      日止，按週年利率百分之5計算之利息，並命再審原告負
      擔一、二審訴訟費用及假執行之宣告均廢棄。2.上開廢棄
      部分，再審被告之上訴駁回。
二、再審被告則以下列辯詞資為抗辯：
（一）再審被告於94年8月1日與再審原告締結買賣契約，向再審
      原告購買大有巴士股份6,700,000股之目的是為取得大有
      公司經營權，故兩造間買賣契約第5條第4款約定：「第二
      期付清後即可更換董事長，董事改選之程序。」之真意為
      藉由董事改選，使再審被告取得2/3董事席次，取得大有
      公司經營權。再審原告於再審起訴狀「理由五」內容中亦
      間接承認再審被告購買大有巴士股份之目的是取得大有公
      司之經營權。
（二）由於94年10月間大有公司董事任期尚未屆至，原必須全體
      董事辭任，全部重新改選，始能達到使再審被告取得2/3
      董事席次結果。惟再審原告不同意辭任董事一職，故兩造
      間曾於94年10月11日達成協議，約定除林文彬與何秀芬董
      事辭任並立即改選外，又於同年10月17日董事會中決議再
      增加董事席次4席，並由再審原告共同支持下，該4席均為
      再審被告所指定之人當選，則大有公司董事會9席中再審
      被告取得6席，再審被告取得大有公司2/3董事席次。故大
      有公司於94年10月17日召開臨時董事會，除決議增資及修
      改董事名額外，該日會議決議第三項內容中「並立即改選
      董監事」之意涵，包含前開二位董事辭任改選及選舉新增
      董事席次之意。
（三）惟大有公司94年10月28日臨時股東會開會通知中，未有「
      選任董事」議案。按選任董事應在股東召集事由中列舉，
      不得以臨時動議提出，公司法第172條第5項定有明文，則
      大有公司無法於94年10月28日臨時股東會中改選董事。再
      審原告於94年10月28日所召開的臨時股東會不但與94年10
      月17日董事會決議第三項內容有違，亦不符兩造間買賣契
      約第5條第4款約定：「第二期付清後即可更換董事長，董
      事改選之程序。」按再審被告於94年8月31日即完成「第
      二期付清」義務，再審原告卻遲至94年10月28日仍無法開
      始進行，董事改選義務，再審被告在知悉該日臨時股東會
      中不會進行董事改選議案後，認為再審原告顯然故意推託
      遲延履行契約義務，故憤而離席。由於該日臨時股東會之
      決議事項與兩造間履行股票買賣契約無涉，故再審被告之
      舉並無履約之歸責可言。
（四）再審原告據再審「原證四號」及「原證五號」為再審被告
      違約之證明，其論理顯有不妥，因再審原告未於締結股份
      買賣契約時告知再審被告買賣標的中3,000,000股股票已
      經設質並交付予新竹國際商業銀行，並於買賣契約第三條
      第三項中仍告知再審被告會將剩餘3,000,000股「交付並
      移轉」與再審被告，致再審被告陷於錯誤而交付本件系爭
      支票，再審原告此一詐術行為業經台北地檢署依詐欺罪嫌
      提起公訴而受審理中；縱使再審被告曾提議由第三人陳治
      男先生承買該債權與質權，惟「取得質權」僅「取得質物
      之占有」，並非「取得質物之所有權」，欲取得質物之所
      有權仍應由所有權人移轉所有權，新竹國際商業銀行既無
      法將質物之所有權移轉與第三人，則再審被告提議由第三
      人陳治男先生承買新竹國際商業銀行對大有公司之債權與
      質權與兩造間買賣契約之履行並無關係。
（五）再審被告因知悉受再審原告詐欺而向檢察機關提起告訴，
      實為「行使告訴權」之權利行為。何以再審被告行使告訴
      權之行為是違反兩造間買賣契約之行為？且再審原告所提
      之證物，客觀上並無法證明再審被告有違反兩造間買賣契
      約內容之事實，自無民事訴訟法第496條第1項第13款所謂
      「如經斟酌可受較有利益之裁判」之情形，故再審原告之
      再審為無理由。等語資為抗辯，並於本院答辯聲明為：再
      審之訴駁回。
三、得心證之理由：
（一）查林富慧與再審原告於94年8月1日簽訂「股權買賣協議書
      」，約定林富慧以每股10元，向再審原告買受大有巴士公
      司股份670萬股，總價金67,000,000元，分三期支付。依
      上開協議書第5條第4項約定林富慧於第二期付清後即可更
      換董事長、董事改選之程序。林富慧於94.8.4支付第1期
      款20,000,000元；於94.8.31付清第2期款17,000,000元（
      其中900萬元支票係94.9.21兌付），並交付由再審被告簽
      發8紙（如本院前審判決附表所示7紙及票號：CC0000000
      號1紙）面額各為1,500,000元，共計12,000,000元之支票
      予再審原告，用以支付第3期價金。再審原告已交付370萬
      股股票，林富慧將取得之股權登記予乙○○（股數172萬
      股）、丙○○（股數99萬股）、陸進勝（99萬股）等3人
      。94年10月17日大有公司召開臨時董事會，林富慧代表董
      事何秀芬參與，該次會議記載「討論提案：現金增資5000
      萬元，資本額由1億元增加至1億5000萬元，並修改董監事
      名額及公司章程案。決議：１、預訂於94年10月28日下午
      召開臨時股東會議. ２、現金增資50,000,000元，按各股
      東原持股比例認購，繳款日期為94年10月31日，認股若有
      不足，由特定人認購，特定人認股資金之繳款日期為94年
      11月1日。３、董監事名額修改為董事9名、監察人3人，
      並立即改選董監事。４、增資資金用途：…５、甲○○於
      收到歸還之股東往來款15,000,000元後，應將300萬股交
      由雙方指定律師處存保」。大有公司寄發94年度臨時股東
      會通知，會議議程記載：「一、討論提案：現金增資50,
      000,000元，資本額由1億元增加至150,000,000元，並修
      改董監事名額及公司章程案」。大有公司於94年10月28日
      下午3時在大有公司召開臨時股東會，股東乙○○（股數
      172萬）、丙○○（股數99萬股）、陸進勝（99萬股）簽
      到後又退席。林富慧委請律師於94年12月1日發函再審原
      告於10 日內通知大有巴士公司全體股東並定期日召開臨
      時股東會，進行改選董事長事宜等情，為兩造於原確定判
      決前審理中所不爭執，應認為真實。
（二）按民事訴訟法第四百九十六條第一項第十三款規定得提起
      再審之訴，除當事人發現未經斟酌之證物或得使用該證物
      者外，尚須以該證物如經斟酌，當事人可受較有利益之裁
      判為要件，如該證物縱加斟酌，仍不能認為當事人可受較
      有利之裁判者，即難認再審之訴為有理由。（最高法院81
      年台上字第2727號判決意旨參酌）
（三）又按選任或解任董事、監察人、變更章程、公司解散、合
      併、分割或第185條第1項各款之事項，應在召集事由中列
      舉，不得以臨時動議提出。公司法第172條第5項定有明文
      。經查再審原告在大有巴士公司94年10月28日臨時股東會
      開會通知中，並無「選任董事」議案，有本院依職權調取
      原確定判決之第二審民事卷宗（本院96年度重上字第13號
      ）再審被告所提出之開會通知可憑（見上開卷宗第56頁）
      ，是揆諸前開規定，大有巴士公司自無法於94年10月28日
      所召開之臨時股東會改選董事，從而再審原告於林富慧支
      付第二期款後，既無法在94年10月28日召開臨時股東會中
      合法改選董事，則依系爭股權買賣協議書第5條第4款約定
      ，再審原告已違約在先，且既然在上開股東臨時會無法達
      成改選董事之目的，則林富慧之出席代表於當日離席，造
      成流會之事實，並不影響再審原告已違反系爭股權買賣協
      議書第5條第4款約定之事實。故再審原告提出林富慧於94
      年11月22日刑事告訴狀（原證三）、94年11月22日新竹商
      銀還款協商會議資料（原證四）、新竹商銀與張高立於94
      年12月6日簽訂之協議書（原證五）、板橋地院94年度裁
      全字第10724號94年12月2日之假扣押裁定（原證六）等在
      94年10月28日股東臨時會後之資料，作為新證據，主張林
      富慧違約在先云云，已屬無據。
（四）況查上開刑事告訴狀係林富慧以再審原告已將大有巴士公
      司股票質押與新竹商銀在先，竟又出售與林富慧而認再審
      原告有詐欺之罪嫌，與本件係再審原告未履行召開股東會
      以改選董事之義務，顯然不同訴訟方向，且重點在上開臨
      時股東會並無法改選董事，再審原告有違約情事，流會與
      否並無法改變無法改選董事之事實，自難認再審原告所主
      張林富慧此時有違約之動機，係故意迫使94年10月28日臨
      時股東會流會之原因云云可採。又查上開94年11月22日新
      竹商銀還款協商會議資料、新竹商銀與張高立於94年12月
      6日簽訂之協議書部分，再審原告主張可證明伊於94年9月
      份起已將大有巴士公司實際經營權逐步交予林富慧等語，
      惟查縱然林富慧於94年9月起已取得大有巴士公司之實際
      經營權，然依系爭股權買賣協議書第5條第4款約定，再審
      原告仍有召開股東會改選董事之義務，是以再審原告既無
      法在94年10月28日召開之臨時股東會中合法改選董事，嗣
      後林富慧於94年12月1日函知再審原告召開臨時股東會仍
      未召開臨時股東會，仍屬違約，並不因林富慧早於召開股
      東會前取得大有巴士公司實際經營權而改變。再者，上開
      板橋地院94年度裁全字第10724號94年12月2日之裁定部分
      ，再審原告主張此可證明林富慧在94年11月底即已違約拒
      絕兌現價金支票云云，惟查再審原告在94年10月時已違約
      在先，已如前述，且查再審原告早將大有巴士公司股票質
      押予新竹商銀，亦為再審原告所不爭執，是以林富慧當然
      得就第三期付款聲請假扣押之保全程序，以免將來求償困
      難，此乃林富慧正當訴訟權利之行使，故再審原告據此主
      張林富慧違約云云即無理由。
（五）綜上所述，原確定判決並無當事人發現未經斟酌之證物或
      得使用之證物，經斟酌後可受較有利之裁判之再審情形。
      從而，再審原告依民事訴訟法第496條第1項第13款規定，
      主張有林富慧於94年11月22日刑事告訴狀（原證三）、94
      年11月22日新竹商銀還款協商會議資料（原證四）、新竹
      商銀與張高立於94年12月6日簽訂之協議書（原證五）、
      板橋地院94年度裁全字第10724號94年12月2日之假扣押裁
      定（原證六）未經斟酌之新證據，足以使其受較有利之裁
      判而提起本件再審之訴，為無理由，應予駁回。
四、據上論結，本件再審之訴為無理由，依民事訴訟法第78條，
    判決如主文。
中    華    民    國    98    年    7     月    14    日
                   民事第五庭
                        審判長法  官  魏麗娟
                              法  官  陳博享
                              法  官  黃雯惠
正本係照原本作成。
如不服本判決，應於收受送達後20日內向本院提出上訴書狀，其
未表明上訴理由者，應於提出上訴後20日內向本院補提理由書狀
（均須按他造當事人之人數附繕本）上訴時應提出委任律師或具
有律師資格之人之委任狀；委任有律師資格者，另應附具律師資
格證書及釋明委任人與受任人有民事訴訟法第466條之1第1項但
書或第2項（詳附註）所定關係之釋明文書影本。
中    華    民    國    98    年    7     月    15    日
                              書記官  秦慧榮
附註：
民事訴訟法第466條之1（第1項、第2項）：
對於第二審判決上訴，上訴人應委任律師為訴訟代理人。但上訴
人或其他法定代理人具有律師資格者，不在此限。
上訴人之配偶、三親等內之血親、二親等內之姻親，或上訴人為
法人、中央或地方機關時，其所屬專任人員具有律師資格並經法
院認為適當者，亦得為第三審訴訟代理人。


司法院資訊處製作；財團法人民間司法改革基金會備份。
